【裁判字號】    99,訴,175
【裁判日期】    990730
【裁判案由】    偽造文書
【裁判全文】
臺灣高雄地方法院刑事判決  99年度訴字第175號
公  訴  人  臺灣高雄地方法院檢察署檢察官
被      告  丁○○
            甲○○
選任辯護人  黃東璧律師
上列被告因偽造文書案件，經檢察官提起公訴（98年度偵字第
30047 號、30048 號），被告於準備程序為有罪之陳述，經本院
合議庭裁定由受命法官獨任進行簡式審判程序，判決如下：
    主  文
丁○○共同犯商業會計法第七十一條第一款之填製不實罪，共貳
罪，均處有期徒刑肆月，如易科罰金，均以新臺幣壹仟元折算壹
日。應執行有期徒刑陸月，如易科罰金，以新臺幣壹仟元折算壹
日。緩刑貳年，並應支付國庫新臺幣拾萬元。
甲○○共同犯商業會計法第七十一條第一款之填製不實罪，共貳
罪，均處有期徒刑肆月，如易科罰金，均以新臺幣壹仟元折算壹
日。應執行有期徒刑陸月，如易科罰金，以新臺幣壹仟元折算壹
日。緩刑貳年，並應支付國庫新臺幣拾萬元。
    事  實
一、丁○○為址設高雄市○○區○○街40號1 樓之正碙大理石企
    業行（下稱正碙企業行）之登記負責人，與甲○○合夥經營
    正碙企業行，二人均為正碙企業行之實際負責人，共同綜理
    該公司員工之僱用、發薪等事宜，負有製作工資表、各類所
    得扣繳暨免扣繳憑單業務上文書之義務，均為從事業務之人
    。詎丁○○、甲○○因陳端（業於民國98年7 月16日死亡
    ）所經營之陸陸陸通運股份有限公司（下稱陸陸陸公司）無
    法開立發票予正碙企業行，且明知正碙企業行於96、97年間
    未僱用丙○○，竟共同基於製作不實會計憑證、行使業務上
    登載不實文書之犯意聯絡，接受陳端所提供陸陸陸公司員
    工丙○○之年籍資料及印章，再由甲○○分別於96年12月間
    、97年12月間，製作丙○○於96、97年度在正碙企業行支領
    薪資之丙○○96、97年度不實工資表之會計憑證，繼而分別
    於96年12月間、97年12月間交付予不知情之會計人員曾麗梅
    以行使，再利用不知情之曾麗梅在其業務上作成之「96年度
    各類所得扣繳暨免扣繳憑單」（下稱96年度扣繳憑單）、「
    97年度各類所得扣繳暨免扣繳憑單」（下稱97年度扣繳憑單
    ）上，虛偽登載丙○○96、97年間在正碙企業行之薪資所得
    為新臺幣（下同）19萬2680元、24萬2400元之不實事項，並
    據以製作該公司96、97年度營利事業所得稅結算申報書，於
    97年5 月30日、98年5 月19日分別持向財政部高雄市國稅局
    申報正碙企業行96、97年度之營利事業所得稅以行使，足以
    生損害於丙○○及稅捐稽徵機關對於稅捐稽徵之正確性。
二、案經丙○○訴由臺灣高雄地方法院檢察署檢察官偵查起訴。
    理  由
一、本件被告丁○○等所犯係死刑、無期徒刑、最輕本刑為3 年
    以上有期徒刑以外之罪，其於準備程序就被訴事實為有罪之
    陳述，經本院告知簡式審判程序之旨，並聽取其與檢察官之
    意見後，認無不得或不宜改依簡式審判程序進行之情事，依
    刑事訴訟法第273 條之1 第1 項規定，裁定由受命法官獨任
    進行簡式審判程序，合先敘明。
二、上開犯罪事實，業據被告丁○○、甲○○於本院審理中坦承
    不諱，核與證人即告訴人丙○○、證人吳淑沂、曾麗梅於偵
    查中之證述大致相符，且有告訴人96、97年度扣繳憑單、陸
    陸陸公司96年1 月至97年12月之請款單、正碙企業行96、97
    年度營利事業所得稅結算申報書、告訴人97年度工資表各1
    份、付款簽收簿14紙在卷可資佐證（見偵一卷第5 、35頁、
    偵二卷第99至117 、134 、141 頁），足認被告上開任意性
    之自白與事實相符，堪以採信。本案事證明確，被告犯行洵
    堪認定。
三、按商業會計法之商業會計憑證，分為原始憑證及記帳憑證，
    所謂原始憑證，係指證明事項之經過，而為造具記帳憑證所
    根據之憑證，記帳憑證則指證明處理會計事項人員之責任而
    為記帳所根據之憑證，此觀諸商業會計法第15條規定自明；
    復按薪資支出之原始憑證，為收據或簽收之名冊，營利事業
    所得稅查核準則第71條第11款亦有規定。而依本案卷附告訴
    人丙○○97年度工資表所示（見偵二卷第156 頁），其上除
    記載薪資內容外，並經領款人即告訴人蓋章簽收，具薪資印
    領清冊性質，應認係商業會計法所規定之商業會計憑證。又
    商業會計法第71條第1 款之以明知為不實之事項，而填製會
    計憑證罪，原即含有業務上登載不實之本質，為刑法第215
    條業務上登載不實文書罪之特別規定，依特別法優於普通法
    之原則，自應優先適用，無論以刑法第215 條業務上登載不
    實文書罪之餘地（最高法院87年度台非字第389 號、87年度
    台上字第11號、94年度台非字第98號判決參照）。查被告甲○○雖非正碙企業行之登記負責人，惟正碙企業行之登記負
    責人即被告丁○○，就被告甲○○於96年12月間、97年12月
    間製作告訴人於96年12月間、97年12月間在正碙企業行支領
    薪資之不實96、97年度工資表之會計憑證，知之甚稔，且與
    被告甲○○具有犯意聯絡，是被告甲○○雖不具有商業會計
    法第71條所定之身分或特定關係，依刑法第28條、第31條第
    1 項之規定，仍應與被告丁○○論以商業會計法第71條第1
    款填製不實罪2 罪之共同正犯。檢察官雖未引用商業會計法
    第71條第1 款之條文，惟於事實欄已明確記載此部分之事實
    ，應認填製不實會計憑證部分業經起訴，本院自應予以裁判
    ，附此敘明。又陳端雖提供丙○○之年籍資料及印章予被
    告2 人使用，並由被告甲○○製作告訴人之不實96、97年度
    工資表，然因陳端並非正碙企業行之登記負責人或實際負
    責人，亦非實際填製不實會計憑證之人，故難認其與被告2
    人就上開填製不實會計憑證犯行，具有犯意聯絡及行為分擔
    ，自不成立共同正犯，檢察官認陳端予被告2 人為共同正
    犯，容有誤會。另按營利事業填報扣繳憑單，乃附隨其業務
    而製作，不得謂非業務上所掌之文書，此種扣繳憑單內容如
    有不實，而足生損害於公眾或他人，即係犯業務上登載不實
    文書之罪名（最高法院70年度第9 次刑事庭會議決議（一）
    參照）。本件被告甲○○分別於96年12月間、97年12月間指
    示不知情之會計人員曾麗梅將不實之薪資支出登載於96、97
    年度扣繳憑單，進而於97年5 月30日、98年5 月19日持向財
    政部高雄市國稅局以行使，足生損害於丙○○及稅捐稽徵機
    關對於稅捐管理之正確性，被告丁○○身為正碙企業行之登
    記負責人及實際負責人，對於上情知之甚詳，是被告2 人此
    部分所為，均係犯刑法第216 條、第215 條行使業務登載不
    實文書罪2 罪。
四、被告丁○○、甲○○利用不知情之會計人員曾麗梅將不實資
    料登載於告訴人丙○○96、97年度扣繳憑單，再據以製作正
    碙企業行96、97年度營利事業所得稅結算申報書，持向財政
    部高雄市國稅局申報96、97年度之營利事業所得稅以行使，
    均為間接正犯。被告2 人就上開2 次填製不實、2 次行使業
    務登載不實文書犯行，俱有犯意聯絡及行為分擔，皆應論以
    共同正犯。被告2 人2 次業務上登載不實文書之低度行為，
    均為行使之高度行為所吸收，不另論罪。被告2 人分別於96
    年12月間、97年12月間，製作告訴人於96 、97 年度在正碙
    企業行不實工資表之會計憑證，再分別將上開會計憑證交予
    不知情之會計人員曾麗梅，利用曾麗梅在其業務上作成之96
    、97年度扣繳憑單上，虛偽登載告訴人96、97年間在正碙企
    業行之薪資所得不實事項，進而於97年5 月30日、98年5 月
    19日申報正碙企業行96、97年度營利事業所得稅，因被告2
    人上開行為之目的無非在申報正碙企業行96、97年度營利事
    業所得稅，且填製不實會計憑證本即含有業務上登載不實之
    本質，已如前述，是被告2 人持不實會計憑證交予曾麗梅以
    行使，與持業務上登載不實之扣繳憑單申報營利事業所得稅
    之行為，均具有行使業務上登載不實罪之罪質，應認被告2
    人係基於一個犯罪決意為上開行為，二行為間並有部分重合
    ，故被告2 人於96、97年間均係以一行為同時觸犯上開填製
    不實罪及業務登載不實文書罪，為想像競合犯，均應依刑法
    第55條規定，從一重之商業會計法第71條第1 款之填製不實
    罪處斷。被告所犯上開2 次填製不實會計憑證犯行，犯意各
    別，行為互殊，應予分論併罰。爰審酌被告2 人虛報薪資，
    不僅損及告訴人之權益，並影響稅捐稽徵課稅之正確性及業
    務上登載文書之可信度，所為實屬不該，惟念渠等犯後坦承
    全部犯行，態度良好，且均無任何犯罪紀錄，有臺灣高等法
    院被告前案紀錄表2 份在卷可考，另考量被告2 人實際上未
    逃漏任何稅捐，有財政部高雄市國稅局左營稽徵所98年11
    月6 日財高國稅左營所字第0980012770號函存卷足憑（見偵
    二卷第29頁）等一切情狀，認檢察官就被告2 人2 次犯行均
    各求處有期徒刑4 月，應執行有期徒刑6 月，尚屬妥適，因
    而分別量處如主文所示之刑及諭知易科罰金之折算標準，並
    定其應執行刑及易科罰金折算標準。末查，被告2 人未曾因
    故意犯罪受有期徒刑以上刑之宣告，僅因一時失慮致罹刑典
    ，且犯後已坦承犯行，表示悔意，信渠等經此偵、審程式，
    當知警惕而無再犯之虞，是本院認對渠等所宣告之刑以暫不
    執行為適當，爰依刑法第74條第1 項第1 款之規定，諭知緩
    刑2 年，另為期被告2 人此後能謹慎行為，避免再犯，認仍
    有賦予被告2 人一定負擔之必要，爰依刑法同條第2 項之規
    定，命被告2 人均應向國庫支付10萬元，以資懲儆。
五、不另為無罪諭知部分：起訴意旨另以被告丁○○、甲○○填
    製不實之營業事業所得稅結算申報書，持向財政部高雄市國
    稅局行使，因認被告此部分行為亦涉犯刑法第216 條、第
    215 條行使業務上登載不實文書罪云云。惟按，刑法第215
    條所謂業務上登載不實之文書，乃指基於業務關係，明知為
    不實之事項，而登載於其業務作成之文書而言；公司行號向
    稅捐稽徵機關申報營利事業所得稅係履行其公法上納稅之義
    務，並非業務上行為。是以公司名義填寫營利事業所得稅之
    申報文書內容縱有不實，仍難論以業務上登載不實之文書罪
    （最高法院74年度台上字第3953號判決意旨參照）。是本案
    被告2 人填製不實之營業事業所得稅結算申報書，即難以刑
    法第216 條、第215 條行使業務上登載不實文書等罪相繩，
    惟因檢察官認此部分與前開填載不實扣繳憑單之業務上登載
    不實罪部分具有接續犯之實質上一罪之關係，爰不另為無罪
    之諭知，附此敘明。
據上論斷，應依刑事訴訟法第273 條之1 第1 項、第284 條之1
、第299 條第1 項前段，商業會計法第71條第1 款，刑法第11條
前段、第28條、第31條第1 項、第216 條、第215 條、第55條、
第41條第1 項前段、第51條第5 款、第74條第1 項第1 款、第2
項第4 款，刑法施行法第1 條之1 ，判決如主文。
本案經檢察官乙○○到庭執行職務。
中    華    民    國    99    年    7     月    30    日
                  刑事第十五庭    法  官  吳佳樺
以上正本證明與原本無異。
如不服本判決應於收受送達後10日內向本院提出上訴書狀，並應
敘述具體理由；如未敘述上訴理由者，應於上訴期間屆滿後20日
內向本院補提理由書（均須按他造當事人之人數附繕本）「切勿
逕送上級法院」。
中    華    民    國    99    年    7     月    30    日
                                  書記官  廖佳玲
附錄本判決論罪之法條：
中華民國刑法第215條
（業務上文書登載不實罪）
從事業務之人，明知為不實之事項，而登載於其業務上作成之文
書，足以生損害於公眾或他人者，處3 年以下有期徒刑、拘役或
5 百元以下罰金。
中華民國刑法第216條
（行使偽造變造或登載不實之文書罪）
行使第210 條至第215 條之文書者，依偽造、變造文書或登載不
實事項或使登載不實事項之規定處斷。
商業會計法第71條
商業負責人、主辦及經辦會計人員或依法受託代他人處理會計事
務之人員有下列情事之一者，處5 年以下有期徒刑、拘役或科或
併科新臺幣60萬元以下罰金：
一、以明知為不實之事項，而填製會計憑證或記入帳冊。
二、故意使應保存之會計憑證、會計帳簿報表滅失毀損。
三、偽造或變造會計憑證、會計帳簿報表內容或毀損其頁數。
四、故意遺漏會計事項不為記錄，致使財務報表發生不實之結果
。
五、其他利用不正當方法，致使會計事項或財務報表發生不實之
    結果。

司法院資訊處製作；財團法人民間司法改革基金會備份。
